ACORDAO-COMPLETO-2521102

ACÓRDÃO 1147/2022 ATA 5/2022 - PRIMEIRA CÂMARA

VISTOS, relatados e discutidos estes autos de aposentadoria de Salete Luzia Spagnol no cargo de Técnico Judiciário do Tribunal Regional do Trabalho da 12ª Região.
ACORDAM os ministros do Tribunal de Contas da União, reunidos em sessão da 1ª Câmara, ante as razões expostas pelo Relator, e com fundamento nos artigos 71, inciso III, da Constituição Federal de 1988, 1º, inciso V e 39, inciso II, da Lei 8.443/1992, 1º, inciso VIII, 259, inciso II, 260, § 1º, e 262, do Regimento Interno, e na Súmula TCU 106, em:
9.1. considerar ilegal o ato de aposentadoria de Salete Luzia Spagnol e negar-lhe registro;
9.2. dispensar a devolução das quantias recebidas de boa-fé pela interessada até a data de ciência desta decisão pelo Tribunal Regional do Trabalho da 12ª Região;
9.3. determinar ao Tribunal Regional do Trabalho da 12ª Região que, no prazo de quinze dias a contar da notificação desta decisão:
9.3.1. cesse os pagamentos decorrentes do ato impugnado, sob pena de ressarcimento das quantias pagas indevidamente e responsabilização solidária da autoridade competente;
9.3.2. dê ciência do inteiro teor desta decisão à interessada, alertando-a de que o efeito suspensivo proveniente da interposição de eventuais recursos junto ao TCU não a exime da devolução dos valores percebidos indevidamente, caso o recurso não seja provido;
9.4. determinar ao Tribunal Regional do Trabalho da 12ª Região que, no prazo de trinta dias a contar da notificação desta decisão:
9.4.1. encaminhe a este Tribunal documentos comprobatórios de que a interessada está ciente do julgamento deste Tribunal;
9.4.2. emita novo ato de aposentadoria da interessada, livre da irregularidade apontada, e o remeta a este Tribunal.

Ato de concessão de aposentadoria emitido pelo Tribunal Regional do Trabalho da 12ª Região em nome de Salete Luzia Spagnol.

Primeira Câmara

3. Interessada: Salete Luzia Spagnol (XXX.415.089-XX)

13.1. Ministros presentes: Walton Alencar Rodrigues (Presidente), Benjamin Zymler e Jorge Oliveira (Relator).
13.2. Ministro-Substituto convocado: Augusto Sherman Cavalcanti.

JORGE OLIVEIRA

Transcrevo a seguir a instrução elaborada pela Secretaria de Fiscalização de Integridade de Atos e Pagamentos de Pessoal e de Benefícios Sociais - Sefip (peça 5) , aprovada pelo dirigente da unidade (peça 6) e que obteve a anuência do representante do Ministério Público junto ao TCU (peça 7) :
"INTRODUÇÃO
Trata-se de ato de aposentadoria, submetido, para fins de registro, à apreciação do Tribunal de Contas da União (TCU) , de acordo com o art. 71, inciso III, da Constituição Federal. O ato foi cadastrado e disponibilizado ao TCU por intermédio do Sistema e-Pessoal, na forma do art. 2º e 4º da Instrução Normativa TCU 78/2018.
O ato desse processo pertence às seguintes unidades:
Unidade emissora: Tribunal Regional do Trabalho da 12ª Região/SC.
Unidade cadastradora:  Tribunal Regional do Trabalho da 12ª Região/SC.
Subunidade cadastradora: Serviço de Legislação.
EXAME TÉCNICO
Procedimentos aplicados
Os procedimentos para exame, apreciação e registro de atos de pessoal encontram-se estabelecidos na Instrução Normativa TCU 78/2018 e na Resolução TCU 206/2007. Essas normas dispõem que os atos de pessoal disponibilizados por meio do e-Pessoal devem ser submetidos previamente a críticas automatizadas, com base em parâmetros predefinidos.
As críticas das informações cadastradas na etapa de coleta do ato foram elaboradas e validadas levando-se em conta as peculiaridades de cada ato. Os itens verificados nessa etapa são inerentes a dados cadastrais, fundamentos legais, mapa de tempo, ficha financeira, assim como eventuais ocorrências de acumulação. Trata-se de verificações abrangentes, minuciosas e precisas e sem a necessidade de ação humana e, portanto, menos suscetível a falhas. As críticas aplicadas estão discriminadas no sistema, no Menu e-Pessoal, opção 'Crítica', que podem ser acessadas mediante concessão de perfil específico a servidores do TCU responsáveis pela análise.
Além das críticas automatizadas, há verificação humana adicional no caso de haver alertas do sistema ou informações não formatadas, como esclarecimentos do gestor ou do controle interno.  
As críticas também consideram os registros do Sistema Integrado de Administração de Recursos Humanos (Siape) . O Siape disponibiliza informações atualizadas sobre as parcelas que integram os proventos, diferentemente, portanto, do e-Pessoal, que informa as parcelas no momento do registro do ato. 
Essa confrontação com o Siape fornece uma visão atual e verdadeira da situação, o que permite descaracterizar irregularidades e inconsistências que, embora constantes do e-Pessoal, já foram corrigidas.
As verificações detectadas no ato encontram-se discriminadas na aba de pendências do ato no sistema e-Pessoal, bem como no espelho do ato contemplado por esta instrução.
Exame das Constatações
Ato: 11418/2019 - Inicial - Interessado: SALETE LUZIA SPAGNOL - CPF: XXX.415.089-XX
Parecer do Controle Interno: considerar o ato Legal com esclarecimentos. Justificativa:  O presente ato foi enviado via SISAC, dentro do prazo regulamentar, sob o número 20787200-04-2016-000033-4, e esta sendo encaminhado via e-Pessoal em atendimento ao Oficio 5263/2018-TCU/SEFIP.
Constatação e análise: 
1.1.1. Houve o registro de pelo menos uma rubrica com 'Denominação para análise pelo TCU = Vantagem de caráter pessoal (3570 - Vantagem Pessoal Lei 9.527/97 Inativo (Vantagem de caráter pessoal - Incorporação de quintos/décimos de função) - R$ 596,89) .
Justificativa do Gestor de Pessoal: Não há. Verificação efetuada no âmbito do TCU.
Análise do Controle Interno:  Não há. Verificação efetuada no âmbito do TCU.
Análise da Equipe Técnica: Ilegal
A incorporação de quintos decorrente do exercício de funções comissionadas contemplam fração de quintos incorporadas pelo exercício de função comissionada entre 8/4/1998 e 4/9/2001, não havendo registro, no ato, de que elas decorram de decisão judicial transitada em julgado. Assim, nos termos definidos pelo STF, referida fração se sujeita a absorções por quaisquer reajustes futuros, devendo o órgão de origem providenciar sua conversão em parcela compensatória destacada, a ser absorvida por quaisquer reajustes futuros, consoante decidido pelo STF no RE 638.115/CE.
O quadro resumo de ocorrências e, quando for o caso, o detalhamento da norma legal e da jurisprudência para a inconsistência acima elencada encontra-se no anexo II dessa instrução. 
Encaminhamento do ato: 
Considerar ILEGAL e recusar registro do ato de Aposentadoria de SALETE LUZIA SPAGNOL do quadro de pessoal do órgão/entidade Tribunal Regional do Trabalho da 12ª Região/SC, com base nos arts. 71, inciso III, da Constituição Federal, 1º, inciso V, e 39, inciso II, da Lei 8.443/1992 e 260, § 1º, do Regimento Interno. 
Com fulcro no art. 262, caput, do Regimento Interno deste Tribunal, determinar ao órgão/entidade Tribunal Regional do Trabalho da 12ª Região/SC que: 
dê ciência, no prazo de quinze dias, contados da notificação, do inteiro teor desta deliberação ao interessado, alertando-o de que o efeito suspensivo proveniente da interposição de eventuais recursos junto ao TCU não o exime da devolução dos valores percebidos indevidamente, caso o recurso não seja provido.
promova, no prazo de 30 (trinta) dias, o destaque da (s) parcela (s) de quintos incorporada (s) com amparo em funções comissionadas exercidas entre 8/4/1998 a 4/9/2001 e transforme-a (s) em 'Parcela Compensatória' a ser absorvida por quaisquer reajustes futuros, consoante decidido pelo STF no RE 638.115/CE.
CONCLUSÃO
A abrangência e a profundidade das verificações levadas a efeito fundamentam convicção de que o ato 11418/2019 pode ser apreciado pela ilegalidade, em razão das irregularidades apontadas no item Exame das Constatações desta instrução, que representam afronta à legislação e à jurisprudência de referência
PROPOSTA DE ENCAMINHAMENTO
Ante o exposto, com fundamento no art. 71, inciso III, da Constituição Federal, no art. 1º, inciso V, e art. 39, incisos I e II, da Lei 8.443/1992, no art. 260 do Regimento Interno do Tribunal de Contas da União, propõe-se: 
Considerar ILEGAL e recusar registro do ato de Aposentadoria de SALETE LUZIA SPAGNOL do quadro de pessoal do órgão/entidade Tribunal Regional do Trabalho da 12ª Região/SC, com base nos arts. 71, inciso III, da Constituição Federal, 1º, inciso V, e 39, inciso II, da Lei 8.443/1992 e 260, § 1º, do Regimento Interno.
Com fulcro no art. 262, caput, do Regimento Interno deste Tribunal, determinar ao órgão/entidade Tribunal Regional do Trabalho da 12ª Região/SC que: 
promova, no prazo de 30 (trinta) dias, o destaque da (s) parcela (s) de quintos incorporada (s) com amparo em funções comissionadas exercidas entre 8/4/1998 a 4/9/2001 e transforme-a (s) em 'Parcela Compensatória' a ser absorvida por quaisquer reajustes futuros, consoante decidido pelo STF no RE 638.115/CE.
dê ciência, no prazo de quinze dias, contados da notificação, do inteiro teor desta deliberação ao interessado, alertando-o de que o efeito suspensivo proveniente da interposição de eventuais recursos junto ao TCU não o exime da devolução dos valores percebidos indevidamente, caso o recurso não seja provido."
É o relatório.

não há

Procurador Júlio Marcelo de Oliveira

APOSENTADORIA. INCORPORAÇÃO DE FUNÇÃO COMISSIONADA. CÔMPUTO DE TEMPO RESIDUAL. DIREITO A INCORPORAR UM DÉCIMO. DEFERIMENTO DE UM QUINTO. ILEGALIDADE. DETERMINAÇÕES.

APOSENTADORIA (APOS)

Secretaria de Fiscalização de Integridade de Atos e Pagamentos de Pessoal e de Benefícios Sociais (Sefip)

Está em análise, neste processo, o ato de concessão de aposentadoria de Salete Luzia Spagnol no cargo de Técnico Judiciário do Tribunal Regional do Trabalho da 12ª Região.
2.	A Secretaria de Fiscalização de Integridade de Atos e Pagamentos de Pessoal e de Benefícios Sociais-Sefip opinou, com a concordância do Ministério Público junto ao TCU, pela ilegalidade do ato, em virtude da inclusão indevida nos proventos da vantagem relativa a "quintos/décimos" decorrentes de exercício de função comissionada entre 8/4/1998 e 4/9/2001, sem que haja registro de que a incorporação seja decorrente de decisão judicial. Propôs, ainda, determinação ao órgão jurisdicionado para que promova o destaque das parcelas de quintos incorporadas com amparo em funções comissionadas exercidas entre 8/4/1998 e 4/9/2001, transformando-as em parcela compensatória.
3.	Observo, no entanto, que os tempos necessários à incorporação da função são todos anteriores a 1998, com exceção da FC-01 exercida entre 18/3/2003 e 8/5/2003, utilizada como tempo residual necessário à incorporação da função exercida durante o maior período, a saber, FC-04. Sendo assim, seria possível a incorporação da referida função FC-04 pelo interessado, mas apenas na fração de 1/10, e não de um 1/5, como constou.
4.	A esse respeito, por sua clareza, transcrevo a seguir trecho do voto condutor do Acórdão 454/2022-TCU-Segunda Câmara, Relator o Ministro-Substituto Marcos Bemquerer Costa:
"6.	O TCU reconhece o direito à incorporação de quintos ou atualização de parcelas a quem, até 11/11/1997, tenha cumprido os requisitos para tanto, com fundamento no disposto pelo art. 15 da Lei 9.527/1997, de 10/12/1997:
'Art. 15. Fica extinta a incorporação da retribuição pelo exercício de função de direção, chefia ou assessoramento, cargo de provimento em comissão ou de Natureza Especial a que se referem os arts. 3º e 10 da Lei nº 8.911, de 11 de julho de 1994.
§ 1º A importância paga em razão da incorporação a que se refere este artigo passa a constituir, a partir de 11 de novembro de 1997, vantagem pessoal nominalmente identificada, sujeita exclusivamente à atualização decorrente da revisão geral da remuneração dos servidores públicos federais.
§ 2º É assegurado o direito à incorporação ou atualização de parcela ao servidor que, em 11 de novembro de 1997, tiver cumprido todos os requisitos legais para a concessão ou atualização a ela referente.'
7. Adicionalmente, este Tribunal tem adotado a tese do aproveitamento do 'tempo de serviço residual' existente em 10/11/1997, não empregado para incorporação da parcela de quintos, para fins de incorporação de 'um décimo', com base no disposto no art. 5º da Lei 9.624/1998:
'Art. 5º Fica resguardado o direito à percepção dos décimos já incorporados, bem como o cômputo do tempo de serviço residual para a concessão da próxima parcela, até 10 de novembro de 1997, observando-se o prazo exigido para a concessão da primeira fração estabelecido pela legislação vigente à época.'"
5. 	Como bem sintetizado no voto condutor do Acórdão 5455/2018-TCU-Segunda Câmara, Relator o Ministro José Múcio Monteiro, "A jurisprudência desta Corte de Contas permite o aproveitamento do tempo residual existente em 10/11/1997 para incorporar parcela de décimo, com posterior transformação em VPNI, independente do interstício de doze meses ter se completado até 4/9/2001, bastando que o período tenha se iniciado anteriormente a novembro de 1997." Na mesma linha, entre vários outros julgados, menciono os Acórdão 9746/2021-TCU-Segunda Câmara (Relator o Ministro-Substituto Marcos Bemquerer Costa) , 5.785/2020-1ª Câmara (Relator o Ministro Bruno Dantas) , 18.216/2021-1ª Câmara (Relator o Ministro Benjamin Zymler) e 18.554/2021-2ª Câmara (Relator o Ministro Raimundo Carreiro) .
6.	De acordo com a interpretação dada à matéria pelos acórdãos mencionados, o tempo de serviço residual não empregado para a concessão de quintos pode ser computado para a incorporação de décimos, com base no art. 5º da Lei 9.624/1998, quando se completar o interstício de doze meses, previsto na Lei 8.911/1994, a qualquer tempo, desde que iniciado antes de 10/11/1997.
7.	Não desconheço a existência do Acórdão 18332/2021-TCU-Primeira Câmara (Relator o Ministro-Substituto André Luis de Carvalho) , que inaugurou uma nova linha com relação ao tema, no sentido de considerar indevida a incorporação de 1/10 aqui discutida. No entanto, embora reconheça a pertinência dos argumentos trazidos na referida decisão, prefiro continuar seguindo a jurisprudência majoritária desta Corte, até que, eventualmente, a evolução das discussões se consolide com uma nova interpretação da matéria.
8.	Voltando ao caso concreto, não foram observados os requisitos para incorporação do tempo residual, haja vista o deferimento de uma parcela de quintos (1/5 da FC-04) , sendo que o interessado tem o direito de incorporar apenas um décimo da referida função, pois completou o interstício iniciado antes de 10/11/1997 somente em 2003.
9. 	Assim, o ato de aposentadoria de Salete Luzia Spagnol deve ser considerado ilegal, dispensando-se a interessada do ressarcimento das importâncias recebidas de boa-fé, conforme Súmula TCU 106. Cabe esclarecer ao órgão de origem que a concessão ora julgada ilegal poderá prosperar, mediante a emissão de novo ato livre das irregularidades apontadas.
10.	Registro, por fim, que o ato de concessão de aposentadoria deu entrada no Tribunal há menos de cinco anos, o que afasta a aplicação do entendimento firmado pelo STF no RE 636.553, que fixou para o TCU prazo de cinco anos, a contar de seu ingresso, para apreciação de ato de admissão e de concessão de aposentadoria, reforma e pensão.
	Nesses termos, VOTO por que o Tribunal adote a minuta de deliberação que ora submeto à apreciação deste Colegiado.
TCU, Sala das Sessões, em 8 de março de 2022.
JORGE OLIVEIRA 
Relator